【裁判字號】    95,台上,1742
【裁判日期】    950406
【裁判案由】    違反毒品危害防制條例
【裁判全文】
最高法院刑事判決            九十五年度台上字第一七四二號
    上  訴  人  甲○○
                        7號1.
                        巷5號.
                乙○○
                        號1樓.
                        （另案在台灣台南看守所羈押中）
上列上訴人等因違反毒品危害防制條例案件，不服台灣高等法院
中華民國九十四年九月十六日第二審判決（九十四年度上重訴字
第四號，起訴案號：台灣桃園地方法院檢察署九十二年度偵字第
九一八三、九三九九、一○六四六、一一六○一號），提起上訴
，本院判決如下：
    主  文
原判決關於甲○○、乙○○部分撤銷，發回台灣高等法院。
    理  由
本件原判決認定上訴人甲○○（綽號「小基」）、陳孝平（經第
一審法院判刑確定）與綽號「小瑋」之蕭人瑋、綽號「阿國」之
王楷筑、綽號「小良」之許宗裕（均通緝，其中許宗裕已緝獲歸
案）均明知海洛因為毒品危害防制條例所規定之第一級毒品，及
懲治走私條例所規定未經許可不得私運來台之管制物品，竟基於
私運管制物品第一級毒品海洛因進口之共同犯意聯絡及行為分擔
，於民國九十二年五月初，由蕭人瑋、王楷筑及甲○○，共謀私
運自泰國運輸第一級毒品海洛因入境台灣，並安排陳孝平、許宗
裕二人擔任運毒，且承諾事成後各支付新台幣（下同）十二萬元
之酬勞。上訴人乙○○為計程車司機，與許宗裕為朋友，明知甲
○○等人有運輸及走私第一級毒品海洛因之計畫，竟基於幫助之
犯意，負責駕駛其所有9D-676號計程車搭載甲○○等人往返機場
事宜。謀議既定，蕭人瑋乃於九十二年五月十九日十四時許，先
行前往泰國洽購海洛因。王楷筑則持陳孝平之護照辦妥泰國簽證
並購買機票，陳孝平則於同年月二十日十九時與許宗裕同往泰國
曼谷市，住進ARNOMA飯店五三五、五三七號房間。王楷筑亦於同
年五月二十一日搭機往香港轉泰國曼谷與陳孝平、許宗裕二人在
前開飯店會合。甲○○亦於同日十九時許，攜帶其所有黑色行李
箱一只，飛往泰國曼谷市與王楷筑、陳孝平、許宗裕三人會合。
同年五月二十二日上午，蕭人瑋以電話與王楷筑聯繫，談妥由王
楷筑、陳孝平、許宗裕三人至泰國清邁市取貨。三人乃於同年五
月二十三日搭機前往清邁，並一同住進CHIANG MAI PLAZA飯店。
三人於用餐時王楷筑接獲蕭人瑋電話，乃先行回飯店，由蕭人瑋
將以其所有之牛皮紙袋、透明塑膠袋、錫箔紙袋由內而外包裹，
放置於香脆榴槤袋再包裝於波羅蜜干紙盒內之海洛因磚十四塊交
王楷筑後先行離去，俟陳孝平與許宗裕餐畢，返回飯店與王楷筑
將其中五塊海洛因磚藏放在許宗裕所持之墨綠色行李箱，另九塊
海洛因磚則藏放在甲○○所有之黑色行李箱中，準備於同年五月
二十四日搭機返台，由許宗裕託運該墨綠色行李箱（行李箱編號
TG705200號），陳孝平則託運該黑色行李箱（行李箱編號TG7051
86號），蕭人瑋及王楷筑二人亦搭同一班機押貨。其間甲○○與
王楷筑二人見此行走私毒品之數量龐大，共謀利用檢舉之方式，
讓蕭人瑋遭機場安檢警員攔查而無法押貨，王楷筑再帶許宗裕、
陳孝平出關取走毒品，以達黑吃黑之目的。王楷筑乃在泰國期間
，將所查得之蕭人瑋姓名告知甲○○，由甲○○於同年五月二十
三日十九時二十分許，在清邁市打電話給王楷筑在台之不知情友
人Ａ１，囑Ａ１向內政部警政署航空警察局之勤務指揮中心檢舉
，另委託友人李秉忠向台北市政府警察局信義分局吳興街派出所
警員王敏哲報案。同年五月二十四日，蕭人瑋、王楷筑、陳孝平
及許宗裕四人返台，由許宗裕、陳孝平各託運上開夾藏有海洛因
磚之行李箱入境。上開班機到達中正機場後，蕭人瑋果遭機場安
檢警員、財政部台北關稅局關員攔下檢查，許宗裕等三人見狀，
恐事跡敗露，未敢提領行李。案經內政部警政署航空警察局安檢
隊警員及海關關員對蕭人瑋盤檢，並未發現夾藏毒品，惟以Ｘ光
檢視陳孝平、許宗裕遺留在九號轉盤之未提領行李，因發現可疑
，經實施搜索後，在陳孝平所託運黑色行李箱中，查得藏有海洛
因磚九塊（合計淨重3,173.51公克，純度77.55%，純質淨重2,46
1.06公克）及蕭人瑋所有供本件運輸、走私海洛因所用之透明塑
膠袋及牛皮紙袋各九個（重量合計162.03公克）、波羅蜜干紙盒
、香脆榴槤袋、錫箔紙袋各九個；在許宗裕所託運之墨綠色行李
箱中，查得海洛因磚五塊（合計淨重1,752.33公克，純度77.46%
，純質淨重1,357.35公克）及蕭人瑋所有供本件運輸、走私海洛
因所用之透明塑膠袋及牛皮紙袋各五個（重量合計101.99公克）
、波羅蜜干紙盒、香脆榴槤袋、錫箔紙袋各五個。但陳孝平與王
楷筑於同年五月二十五日十二時三十五分見面，研判毒品未被警
方察覺，由陳孝平駕車載王楷筑前往中正機場，欲領回行李，於
陳孝平至航空公司櫃檯提領行李時為警逮捕。乙○○明知許宗裕
之行李內藏放有海洛因，仍與蕭人瑋、甲○○、王楷筑、許宗裕
、陳孝平基於共同運輸海洛因之犯意聯絡，並與許宗裕基於共同
行使偽造私文書之犯意聯絡，於同年五月二十五日十三時至許宗
裕之台北縣中和市○○路七八四之一號二樓住處，持許宗裕之機
票及行李檔案編號，向送貨不知情之鳳凰航空貨運承攬有限公司
（下稱鳳凰公司）司機謝長安提領行李。於領貨簽收單據上偽簽
「何楚民」簽名署押一枚，表示係「何楚民」本人提領貨物之意
，並交付送貨司機而行使之，足以生損害於「何楚民」及鳳凰公
司時，當場為跟監之警員查獲，致未得逞，同年五月二十五日甲
○○返台後，經警予以拘提等情，因而撤銷第一審關於甲○○、
乙○○部分之科刑判決，改判仍依想像競合犯從一重論處上訴人
甲○○共同運輸第一級毒品罪刑（處無期待刑）。又依想像競合
犯、牽連犯從一重論處上訴人乙○○共同運輸第一級毒品未遂罪
刑，固非無見。
惟查：(一)甲○○否認上開犯行，並辯稱：當初係林佳叡找其到泰
國玩，不知要運輸毒品。其係經由林佳叡介紹，才認識蕭人瑋。
在泰國林佳叡詢其攜帶毒品回台賺錢，經其拒絕，林佳叡遂將其
行李箱拿走，其擔心受牽連才出而檢舉，根本無所謂「黑吃黑」
問題等語（見第一審卷第九六頁）。陳孝平於九十二年五月二
十五日警訊時供稱，王楷筑找伊幫忙去泰國帶東西回台灣，言明
事成後給付十二萬元為酬勞，本次前往泰國機票、住宿及在當地
花費都是「小瑋」（蕭人瑋）所支付，機票係王楷筑所交付，其
所有之行李箱係蕭人瑋所交付（見九一八三號偵查卷第八頁）。
嗣於第一審審理中始改稱：由泰國曼谷市搭機前往清邁市，以及
從泰國返回台灣之機票費用，係由甲○○在泰國曼谷市ARNOMA飯
店將港幣交付王楷筑轉交陳孝平兌換為泰幣所支付，但未目睹甲
○○將錢交與王楷筑，而係聽自王楷筑之述說（見第一審卷第
一三二頁、第一審卷第七九頁）。另於偵、審中又供明：其於
入境至九十二年五月二十五日被捕之間，只與「阿國」聯絡，有
次其開車送「阿國」回家之路上「小瑋」打電話給「阿國」，促
使想辦法將行李拿出來，因行李是以其名字登記，其正欲將行李
提出時，為警逮捕；蕭人瑋示意將所有之責推給甲○○等語（見
偵九一八三號卷第一九一、一九二頁，第一審卷第四五、四
七頁，第一審卷第九三頁）。陳孝平前後所供不一，致事實尚
有未明。而本件確有檢舉之情；且於檢舉後上開十四塊海洛因磚
經警查獲。原審亦認上開昂貴毒品係蕭人瑋在泰國出資所購得，
則本案有無如甲○○所辯：其因檢舉本案，致蕭人瑋遭受重大損
失，而指示陳孝平將責任推給其一人，是否真實，自有進一步調
查審認之必要，原審未加調查，徒以本件並無證據足以證明甲○
○所辯為真實，及其所辯檢舉之緣由不一，遽認其所辯為無足採
信（見原判決第一四頁），尚有調查職責未盡及理由不備之違誤
。(二)按懲治走私條例第二條第一項規定，私運管制物品進口、出
口逾公告數額者，處七年以下有期徒刑，得併科新臺幣三百萬元
以下罰金。同條例第三條第一項規定，運送、銷售或藏匿前條第
一項之走私物品者，處五年以下有期徒刑、拘役或科或併科新臺
幣一百五十萬元以下罰金。第三條第三項則為未遂犯之處罰規定
。原判決認定乙○○基於共同運輸第一級毒品海洛因之犯意聯絡
，代許宗裕向鳳凰航空貨運承攬有限公司領取行李部分，係犯有
毒品危害防制條例第四條第一項、第六項（原判決誤為第五項）
之運輸第一級毒品未遂罪。但原審既認定海洛因為懲治走私條例
所規定未經許可不得私運來台之管制物品（見原判決第二、二三
頁），則乙○○之上開行為是否涉及懲治走私條例第三條第三項
之運送走私物品之未遂罪？原判決未予論及適用，自有判決不適
用法則之違法。(三)從犯之幫助行為，雖兼賅積極、消極兩種在內
，然必有物質或精神上之助力予正犯之實施犯罪之便利時，始得
謂之幫助。查原審認定乙○○為計程車司機，明知蕭人瑋、王楷
筑及甲○○等人共謀私運自泰國運輸第一級毒品海洛因入境台灣
，竟基於幫助運輸及走私第一級毒品海洛因之犯意，負責駕駛其
所有9D-676號計程車搭載甲○○等人往返機場事宜。並於甲○○
攜毒入境時，尚未領取貨品時開車前往接送等情，而論處乙○○
幫助運輸第一級毒品海洛因罪刑；但就乙○○上開迎送行為，對
於正犯犯罪行為之實施，具有何等之物質或精神上之助力而得論
以幫助犯，未見原審說明憑以定之證據，自嫌理由不備。又原判
決認定乙○○受許宗裕所託向鳳凰公司領取上開毒品後，欲運送
至指示放置之賓館中，自認已基於運送第一級毒品之自己犯罪故
意而參與共同犯行，並認其於簽收單上偽簽署押，應認定已著手
於運輸行為等語（見原判決第二四頁），上開於簽收單上偽簽署
押，何以得認係運輸毒品之著手，未見原判決詳加說明，併有可
議。以上違誤或為上訴意旨所指摘，或為本院得依職權調查之事
項，應認原判決關於甲○○、乙○○部分有撤銷發回更審之原因
。
據上論結，應依刑事訴訟法第三百九十七條、第四百零一條，判
決如主文。
中    華    民    國  九十五  年    四    月    六    日
                      最高法院刑事第五庭
                          審判長法官  莊  登  照
                                法官  洪  明  輝
                                法官  黃  一  鑫
                                法官  林  秀  夫
                                法官  徐  昌  錦
      本件正本證明與原本無異
                                      書  記  官
中    華    民    國  九十五  年    四    月   十一   日
                                                     Ｍ


司法院資訊處製作；財團法人民間司法改革基金會備份。
